ACORDAO-COMPLETO-2539477

ACÓRDÃO 3146/2022 ATA 20/2022 - SEGUNDA CÂMARA

VISTOS, relatados e discutidos estes autos referentes à Tomada de Contas Especial instaurada pela Empresa Brasileira de Infraestrutura Aeroportuária - Infraero, tendo como responsável o Sr. Leandro Antônio Gonçalves de Freitas, ex-empregado da aludida entidade, em razão de lançamentos e recebimentos indevidos de valores a título de reembolso de despesas não comprovadas com recursos públicos do Programa de Assistência Médica da Infraero - PAMI, do Programa de Auxílio Odontológico -Prodonto e do Auxílio Creche/Babá, no período de 1º/10/2010 a 1º/3/2017. 
ACORDAM os Ministros do Tribunal de Contas da União, reunidos em sessão da 2ª Câmara, ante as razões expostas pelo Relator, em:
9.1. com fulcro nos arts. 1º, inciso I, 16, inciso III, alínea "d", 19, caput, e 23, inciso III, da Lei  8.443/1992, julgar irregulares as contas do Sr. Leandro Antônio Gonçalves de Freitas e condená-lo ao pagamento das quantias relacionadas adiante, acrescidas da atualização monetária e dos juros de mora, calculados a partir das datas especificadas até a efetiva quitação, fixando-lhe o prazo de 15 (quinze) dias, a contar do recebimento da notificação, para que comprove, perante o Tribunal (art. 214, inciso III, alínea "a", do Regimento Interno/TCU) , o recolhimento da dívida a favor da Empresa Brasileira de Infraestrutura Aeroportuária, nos termos da legislação em vigor:
	Data de ocorrência
	Valor histórico (R$) 

	1º/10/2010
	230,40

	1º/1/2011
	624,00

	1º/3/2011
	2.146,70

	1º/3/2012
	1.406,39

	1º/4/2012
	846,45

	1º/7/2012
	306,54

	1º/8/2012
	388,27

	1º/9/2012
	388,27

	1º/10/2012
	388,27

	1º/11/2012
	630,58

	1º/12/2012
	209,11

	1º/1/2013
	485,26

	1º/2/2013
	1.700,97

	1º/3/2013
	260,78

	1º/4/2013
	1.615,16

	1º/5/2013
	949,15

	1º/6/2013
	765,02

	1º/7/2013
	1.897,39

	1º/8/2013
	3.027,99

	1º/9/2013
	4.064,29

	1º/10/2013
	3.290,29

	1º/11/2013
	4.091,08

	1º/12/2013
	1.187,78

	1º/1/2014
	5.228,98

	1º/2/2014
	5.811,51

	1º/3/2014
	4.613,51

	1º/4/2014
	4.723,51

	1º/5/2014
	4.823,51

	1º/6/2014
	4.823,51

	1º/7/2014
	6.003,24

	1º/8/2014
	4.436,04

	1º/9/2014
	4.523,04

	1º/10/2014
	4.374,41

	1º/11/2014
	3.888,34

	1º/12/2014
	4.059,97

	1º/1/2015
	4.059,00

	1º/2/2015
	6.487,85

	1º/3/2015
	4.191,92

	1º/4/2015
	10.134,23

	1º/5/2015
	4.599,53

	1º/6/2015
	7.091,83

	1º/7/2015
	16.082,03

	1º/8/2015
	11.445,24

	1º/9/2015
	8.397,76

	1º/10/2015
	9.944,74

	1º/11/2015
	9.228,89

	1º/12/2015
	10.683,88

	1º/1/2016
	9.998,24

	1º/2/2016
	10.855,32

	1º/3/2016
	11.446,23

	1º/4/2016
	14.971,67

	1º/5/2016
	11.860,97

	1º/6/2016
	14.971,52

	1º/7/2016
	14.224,54

	1º/2/2017
	67,08

	1º/3/2017
	1.421,39

9.2. aplicar, com base no art. 57 da Lei 8.443/1992, multa de R$ 40.000,00 (quarenta mil reais) ao Sr. Leandro Antônio Gonçalves de Freitas, fixando-lhe o prazo de 15 (quinze) dias, a contar da notificação, para que comprove, perante o Tribunal (art. 214, inciso III, alínea "a", do Regimento Interno/TCU) , o recolhimento da dívida ao Tesouro Nacional, atualizada monetariamente desde a data deste Acórdão até a do efetivo recolhimento, se for paga após o vencimento, na forma da legislação em vigor;
9.3. autorizar, caso requerido, nos termos do art. 26 da Lei 8.443/1992, o parcelamento das dívidas em até 36 (trinta e seis) parcelas mensais e sucessivas, sobre as quais incidirão os correspondentes acréscimos legais (débito: atualização monetária e juros de mora; multa: atualização monetária) , esclarecendo ao responsável que a falta de pagamento de qualquer parcela importará no vencimento antecipado do saldo devedor (art. 217, § 2º, inciso II, do Regimento Interno/TCU) , sem prejuízo das demais medidas legais;   
9.4. autorizar, desde logo, a cobrança judicial das dívidas a que se referem os subitens 9.1 e 9.2 deste Acórdão, caso não atendida a notificação, com base no art. 28, inciso II, da Lei 8.443/1992; 
9.5. enviar cópia deste Acórdão à Procuradoria da República no Distrito Federal, nos termos do § 3º do art. 16 da Lei 8.443/1992 c/c o § 7º do art. 209 do Regimento Interno/TCU, para adoção das medidas cabíveis, bem como à Empresa Brasileira de Infraestrutura Aeroportuária, para ciência.

Tomada de Contas Especial instaurada contra ex-empregado que fraudou autorizações para receber indevidamente valores a título de reembolso de despesas não comprovadas com recursos públicos do Programa de Assistência Médica da Infraero  PAMI, do Programa de Assistência Odontológica Prodonto e do Auxílio Creche/Babá. .

Segunda Câmara

Empresa Brasileira de Infraestrutura Aeroportuária - Infraero.

3. Responsável: Leandro Antônio Gonçalves de Freitas (XXX.909.701-XX).

13.1. Ministros presentes: Aroldo Cedraz (na Presidência) e Antonio Anastasia.
13.2. Ministro-Substituto convocado: Marcos Bemquerer Costa (Relator).
13.3. Ministro-Substituto presente: André Luís de Carvalho.

MARCOS BEMQUERER

Cuidam os autos da Tomada de Contas Especial instaurada pela Empresa Brasileira de Infraestrutura Aeroportuária - Infraero, tendo como responsável o Sr. Leandro Antônio Gonçalves de Freitas, ex-empregado, em razão de lançamentos e recebimentos indevidos de valores, no montante original de R$ 280.373,57, a título de reembolso de despesas não comprovadas com recursos públicos do Programa de Assistência Médica da Infraero - PAMI, Programa de Auxílio Odontológico - Prodonto e Auxílio Creche/Babá, no período de 1º/10/2010 a 1º/3/2017. 
2. 	Transcrevo, a seguir, com os devidos ajustes de forma, excerto da instrução da Secretaria de Controle Externo de Tomada de Contas Especial - SecexTCE, em que o presente feito foi assim historiado e analisado (peça 34) : 
"HISTÓRICO
2. Em 23/9/2019, com fundamento na IN/TCU 71/2012, alterada pela IN/TCU 76/2016, e DN/TCU 155/2016, o dirigente da instituição Empresa Brasileira de Infraestrutura Aeroportuária autorizou a instauração da tomada de contas especial (peça 7) . O processo foi registrado no sistema e-TCE com o número 3258/2019.
3. O fundamento para a instauração da Tomada de Contas Especial, conforme consignado na matriz de responsabilização elaborada pelo tomador de contas, foi a constatação da seguinte irregularidade: 
'Lançamentos mensais de valores em contracheque de empregado, realizados a título de reembolso do Programa de Assistência Médica da Infraero - PAMI, Programa Auxílio Odontológico - Prodonto e Auxílio Creche/Babá, sem a devida comprovação dos gastos'.
4. O responsável arrolado na fase interna foi devidamente comunicado e, diante da ausência de justificativas suficientes para elidir a irregularidade e da não devolução dos recursos, instaurou-se a tomada de contas especial.
5. No relatório (peça 17) , o tomador de contas concluiu que o prejuízo importaria no valor original de R$ 280.373,57, imputando-se a responsabilidade a Leandro Antônio Gonçalves de Freitas, na condição de beneficiário. 
6. Em 30/7/2020, a Controladoria-Geral da União emitiu o relatório de auditoria (peça 20) , em concordância com o relatório do tomador de contas. O certificado de auditoria e o parecer do dirigente do órgão de controle interno concluíram pela irregularidade das presentes contas (peças 21 e 22) .
7. Em 14/8/2020, o ministro responsável pela área atestou haver tomado conhecimento das conclusões contidas no relatório e certificado de auditoria, bem como do parecer conclusivo do dirigente do órgão de controle interno, manifestando-se pela irregularidade das contas, e determinou o encaminhamento do processo ao Tribunal de Contas da União (peça 23) .
8. Na instrução inicial (peça 27) , analisando-se os documentos nos autos, concluiu-se pela necessidade de realização de citação para a seguinte irregularidade: 
-Irregularidade 1: recebimento indevido de valores a título de reembolso de programa de assistência médica e/ou odontológica e/ou auxílio creche.
	-Evidências da irregularidade: documentos técnicos presentes nas peças 1, 2 e 14.
	-Normas infringidas: NI 18.02/B (APE) -PAMI, NI 18.03, NI 18.05.
	-Débitos relacionados ao responsável Leandro Antônio Gonçalves de Freitas (CPF XXX.909.701-XX) :
	Data de ocorrência
	Valor histórico (R$) 

	1º/10/2010
	230,40

	1º/1/2011
	624,00

	1º/3/2011
	2.146,70

	1º/3/2012
	1.406,39

	1º/4/2012
	846,45

	1º/7/2012
	306,54

	1º/8/2012
	388,27

	1º/9/2012
	388,27

	1º/10/2012
	388,27

	1º/11/2012
	630,58

	1º/12/2012
	209,11

	1º/1/2013
	485,26

	1º/2/2013
	1.700,97

	1º/3/2013
	260,78

	1º/4/2013
	1.615,16

	1º/5/2013
	949,15

	1º/6/2013
	765,02

	1º/7/2013
	1.897,39

	1º/8/2013
	3.027,99

	1º/9/2013
	4.064,29

	1º/10/2013
	3.290,29

	1º/11/2013
	4.091,08

	1º/12/2013
	1.187,78

	1º/1/2014
	5.228,98

	1º/2/2014
	5.811,51

	1º/3/2014
	4.613,51

	1º/4/2014
	4.723,51

	1º/5/2014
	4.823,51

	1º/6/2014
	4.823,51

	1º/7/2014
	6.003,24

	1º/8/2014
	4.436,04

	1º/9/2014
	4.523,04

	1º/10/2014
	4.374,41

	1º/11/2014
	3.888,34

	1º/12/2014
	4.059,97

	1º/1/2015
	4.059,00

	1º/2/2015
	6.487,85

	1º/3/2015
	4.191,92

	1º/4/2015
	10.134,23

	1º/5/2015
	4.599,53

	1º/6/2015
	7.091,83

	1º/7/2015
	16.082,03

	1º/8/2015
	11.445,24

	1º/9/2015
	8.397,76

	1º/10/2015
	9.944,74

	1º/11/2015
	9.228,89

	1º/12/2015
	10.683,88

	1º/1/2016
	9.998,24

	1º/2/2016
	10.855,32

	1º/3/2016
	11.446,23

	1º/4/2016
	14.971,67

	1º/5/2016
	11.860,97

	1º/6/2016
	14.971,52

	1º/7/2016
	14.224,54

	1º/2/2017
	67,08

	1º/3/2017
	1.421,39

-Cofre credor: Empresa Brasileira de Infraestrutura Aeroportuária.
-Responsável: Leandro Antônio Gonçalves de Freitas (CPF: XXX.909.701-XX) .
-Conduta: receber indevidamente valores a título de reembolso de programa de assistência médica e/ou odontológica e/ou auxílio creche, sem a devida comprovação dos gastos.
-Nexo de causalidade: o recebimento de valores indevidos a título de reembolso de programa de assistência médica e/ou odontológica e/ou auxílio creche resultou em dano ao erário correspondente aos valores correlatos.
-Culpabilidade: não há excludentes de ilicitude, de culpabilidade e de punibilidade; é razoável supor que o responsável tinha consciência da ilicitude de sua conduta; era exigível conduta diversa da praticada, qual seja, receber valores a título de reembolso de programa de assistência médica e/ou odontológica e/ou auxílio creche apenas se efetivamente tivesse suportado tais gastos e realizasse a devida comprovação. 
9. Encaminhamento: citação.
10. Em cumprimento ao pronunciamento da unidade (peça 29) , foi efetuada citação do responsável, nos moldes adiante (...) :
	Comunicação: Ofício 2205/2022 - Seproc (peça 31) .
Data da Expedição: 8/2/2022.
Data da Ciência: 10/2/2022 (peça 32) .
Nome Recebedor: Irene Pereira.
Observação: ofício enviado para o endereço do responsável, conforme pesquisa na base de dados no sistema da Receita Federal, custodiada pelo TCU (peça 30) .
Fim do prazo para a defesa: 25/2/2022.
	
11. Conforme Despacho de Conclusão das Comunicações Processuais (peça 33) , as providências inerentes às comunicações processuais foram concluídas. 
12. Transcorrido o prazo regimental, o responsável Leandro Antônio Gonçalves de Freitas permaneceu silente, devendo ser considerado revel, nos termos do art. 12, § 3º, da Lei 8.443/1992.
ANÁLISE DOS PRESSUPOSTOS DE PROCEDIBILIDADE DA IN/TCU 71/2012
Avaliação de Viabilidade do Exercício do Contraditório e da Ampla Defesa
13. Verifica-se que não houve o transcurso de mais de dez anos desde o fato gerador sem que tenha havido a notificação do responsável pela autoridade administrativa federal competente (art. 6º, inciso II, c/c art. 19 da IN/TCU 71/2012, modificada pela IN/TCU 76/2016) , uma vez que o fato gerador da irregularidade sancionada ocorreu em 1º/3/2017, e o responsável foi notificado sobre a irregularidade pela autoridade administrativa competente, por meio do ofício acostado ao processo (peça 8) , recebido em 28/9/2019, conforme AR (peça 9) .
Valor de Constituição da TCE 	
14. Verifica-se, ainda, que o valor atualizado do débito apurado (sem juros) em 1º/1/2017 é de R$ 316.957,66, portanto superior ao limite mínimo de R$ 100.000,00, na forma estabelecida nos arts. 6º, inciso I, e 19 da IN/TCU 71/2012, modificada pela IN/TCU 76/2016. 
OUTROS PROCESSOS/DÉBITOS NOS SISTEMAS DO TCU COM O MESMO RESPONSÁVEL
15. Informa-se que não foi encontrado débito imputável ao responsável em outros processos no Tribunal.
16. A tomada de contas especial está, assim, devidamente constituída e em condição de ser instruída.
EXAME TÉCNICO
Da validade das notificações:
17. Preliminarmente, cumpre tecer breves considerações sobre a forma como são realizadas as comunicações processuais no TCU. A esse respeito, destacam-se o art. 179 do Regimento Interno do TCU (Resolução 155, de 4/12/2002) e o art. 4º, inciso III, § 1º, da Resolução TCU 170, de 30 de junho de 2004, in verbis: (...) 
18. Bem se vê, portanto, que a validade da citação via postal não depende de que o aviso de recebimento seja assinado pelo próprio destinatário da comunicação, o que dispensa, no caso em tela, a entrega do Aviso de Recebimento - AR em 'mãos próprias'. A exigência da norma é no sentido de o Tribunal verificar se a correspondência foi entregue no endereço correto, residindo aqui a necessidade de certeza inequívoca. 
19. Não é outra a orientação da jurisprudência do TCU, conforme se verifica dos julgados a seguir transcritos:
'São válidas as comunicações processuais entregues, mediante carta registrada, no endereço correto do responsável, não havendo necessidade de que o recebimento seja feito por ele próprio.' (Acórdão 3648/2013-TCU-Segunda Câmara, Relator José Jorge) ;
'É prescindível a entrega pessoal das comunicações pelo TCU, razão pela qual não há necessidade de que o aviso de recebimento seja assinado pelo próprio destinatário. Entregandose a correspondência no endereço correto do destinatário, presume-se o recebimento da citação.' (Acórdão 1019/2008-TCU-Plenário, Relator Benjamin Zymler) ;
'As comunicações do TCU, inclusive as citações, deverão ser realizadas mediante Aviso de Recebimento - AR, via Empresa Brasileira de Correios e Telégrafos, bastando para sua validade que se demonstre que a correspondência foi entregue no endereço correto.' (Acórdão 1526/2007-TCU-Plenário, Relator Aroldo Cedraz) .
20. A validade do critério de comunicação processual do TCU foi referendada pelo Supremo Tribunal Federal, nos termos do julgamento do MS-AgR 25.816/DF, por meio do qual se afirmou a desnecessidade da ciência pessoal do interessado, entendendo-se suficiente a comprovação da entrega do AR no endereço do destinatário:
'Ementa: agravo regimental. Mandado de segurança. Desnecessidade de intimação pessoal das decisões do Tribunal de Contas da União. Art. 179 do Regimento Interno do TCU. Intimação do ato impugnado por carta registrada, iniciado o prazo do art. 18 da Lei nº 1.533/51 da data constante do aviso de recebimento. Decadência reconhecida. Agravo improvido.
O envio de carta registrada com aviso de recebimento está expressamente enumerado entre os meios de comunicação de que dispõe o Tribunal de Contas da União para proceder às suas intimações.
O inciso II do art. 179 do Regimento Interno do TCU é claro ao exigir apenas a comprovação da entrega no endereço do destinatário, bastando o aviso de recebimento simples.' 
Da revelia do responsável Leandro Antônio Gonçalves de Freitas
21. No caso vertente, a citação do responsável se deu em endereços provenientes da base de CPFs da Receita Federal, em sistema custodiado pelo TCU. A entrega dos ofícios citatórios nesses endereços ficou comprovada.
22. Nos processos do TCU, a revelia não leva à presunção de que seriam verdadeiras todas as imputações levantadas contra os responsáveis, diferentemente do que ocorre no processo civil, em que a revelia do réu opera a presunção da verdade dos fatos narrados pelo autor (Acórdão 1009/2018-TCU-Plenário, Relator Bruno Dantas; 2369/2013-TCU-Plenário, Relator Benjamin Zymler e 2449/2013-TCU-Plenário, Relator Benjamin Zymler) . Dessa forma, a avaliação da responsabilidade do agente não pode prescindir da prova existente no processo ou para ele carreada. 
23. Ao não apresentar sua defesa, o responsável deixou de produzir prova da regular aplicação dos recursos sob sua responsabilidade, em afronta às normas que impõem aos gestores públicos a obrigação legal de, sempre que demandados pelos órgãos de controle, apresentar os documentos que demonstrem a correta utilização das verbas públicas, a exemplo do contido no art. 93 do Decreto-Lei 200/1967: 'Quem quer que utilize dinheiros públicos terá de justificar seu bom e regular emprego na conformidade das leis, regulamentos e normas emanadas das autoridades administrativas competentes.' 
24. Mesmo as alegações de defesa não sendo apresentadas, considerando o princípio da verdade real que rege esta Corte, procurou-se buscar, em manifestações do responsável na fase interna desta Tomada de Contas Especial, se havia algum argumento que pudesse ser aproveitado a seu favor. 
25. No entanto, o responsável não se manifestou na fase interna, não havendo, assim, argumento algum que possa vir a ser analisado e posteriormente servir para afastar as irregularidades apontadas.
26. De acordo com o art. 71, inciso, II, segunda parte, da Constituição Federal/1988, o tribunal julgará as contas de qualquer pessoa física ou jurídica, pública ou privada, que der causa a perda, extravio ou outra irregularidade de que resulte prejuízo ao erário público. Por sua vez, segundo os arts. 876, 884 e 927 da Lei 10.406/2002, todo aquele que recebeu o que não lhe era devido fica obrigado a restituir. 
27. No presente caso, conforme apurado no âmbito da Sindicância 047/DJCR/2016, e ante o Relatório Conclusivo do Grupo de Trabalho instituído pelo Ato Administrativo 2120/PRESI/2017-R, o responsável recebeu indevidamente valores a título de reembolso do Programa de Assistência Médica da Infraero - PAMI, Auxílio Creche/Babá e do Programa de Assistência Odontológica - Prodonto, sem a devida comprovação dos gastos, durante o período de 2010 a 2016, em virtude de lançamentos inverídicos realizados pelo beneficiário em seu contracheque. 
28. Cabe destacar, ainda, a partir das informações contidas no relatório de sindicância, que o responsável era lotado na Coordenação de Contratos e Serviços em Geral (LACC-4) - Centro de Suporte Técnico-Administrativo de Brasília (CSBR) , exercia atribuições no âmbito da Superintendência de Serviços de Recursos Humanos (RHBR) , mais especificamente na Gerência de Benefícios, e realizou os lançamentos indevidos a título de reembolso de benefícios, diretamente em sua folha de pagamento. Transcrevem-se os seguintes trechos daquele relatório (peça 1) , in verbis:
'25. (...) os empregados lotados na área de benefícios possuem autorização exclusiva e restrita para executar os lançamentos de rubricas inerentes às atividades típicas, assim consubstanciadas: (i) código 1411 utilizado na identificação do reembolso Programa de Assistência Médica -PAMI, (ii) código 1412 concernente ao reembolso Programa Odontológico - PRODONTO; e (iii) código 1418 referente ao Programa Auxílio Creche (fl. 287) . 
26. Desta feita, por estar restrito aos lançamentos de rubricas exclusivas da área de benefícios, o Sr. Leandro Antônio Gonçalves de Freitas fez uso, exclusivo, das manobras e instrumentos que dispunha para assegurar o registro de reembolso, a despeito de não possuir os comprovantes de gastos.
 (...) 
49. Não resta dúvida de que o acusado, guiado pelo Animus Lucri Faciendi (intenção de fraudar para obter lucro) , foi o responsável pela inserção de informações falsas no Sistema RH, notadamente, na folha de pagamento, com lançamento de valores do PAMI, no sistema do PRODONTO no sistema do benefício de creche/babá, provocando danos aos cofres da Infraero, conforme destacado no Relatório Preliminar: 'R$ 177.210,0, a título de PAMI e R$ 8.955,52 correspondente aos outros benefícios, cuja consumação ocorreu no período de 2015 e em alguns meses de 2016 (fls. 06/10 e 218/224) ' (fl. 290) .
50. Conforme comprovado pelos documentos constantes às fis. 09/10, 220/224 e 228/276, a irregularidade em comento traz em seu bojo uma ação desonesta e um abuso de confiança do sindicado, restando nítida a má-fé do ato.
 (...) 
61. Nesse contexto, a partir das provas carreadas aos autos, restou evidenciada a prática de infrações disciplinares de ato de improbidade, nos moldes do Art. 482, alínea 'a', da CLT, cuja responsabilidade se atribui ao empregado Sr. Leandro Antônio Gonçalves de Freitas, assim consubstanciadas em: 
a) Lançamentos de reembolso ao Programa de Assistência Médica da Infraero - PAMI, em desacordo com as orientações definidas na NI nº 18.02/B (APE) , portanto, desprovidos de comprovantes de dispêndios médicos/hospitalares, no período de 2015/2016; 
b) Registro de valores para reembolso de benefício do Programa de Auxílio Odontológico - PRODONTO, com inobservância às regras definidas na NI 18.03, ou seja, sem os recibos de pagamento, cuja consumação se deu nos meses de janeiro, maio e agosto de 2015, bem como em março de 2016; e 
c) Lançamento de reembolso de valores a título de auxílio creche/babá, nos meses de janeiro, março, abril/junho, agosto, setembro e novembro de 2015, além de importância lançada em março de 2016, em desalinho à NI nº 18.05.' (Grifos acrescidos) 
29. Do relatório do tomador de contas (peça 17) , verifica-se que o responsável foi demitido por justa causa do então emprego na entidade. O Comitê Disciplinar Correcional (CODIC) da Infraero acordou em aplicar aquela penalidade e, diante da gravidade da conduta do responsável, indicou que cópia do processo de sindicância deveria ser enviado ao Ministério Público Federal, para adoção das medidas judiciais cabíveis. O Comitê Disciplinar Recursal (CODIR) da Infraero resolveu, por unanimidade, após conhecer do recurso administrativo, negar provimento e manter, na íntegra, a decisão proferida pelo CODIC e, por conseguinte, a penalidade de dispensa por causa aplicada ao empregado.
30. Portanto, Leandro Antônio Goncalves de Freitas (CPF: XXX.909.701-XX) deve devolver os valores dos reembolsos de programa de assistência médica e/ou odontológica e/ou auxílio creche por ele recebidos indevidamente, sem a devida comprovação dos gastos.
31. Constam no processo documentos que balizaram a responsabilização e a indicação das parcelas do débito, como: Relatório Conclusivo da Sindicância 047/DJCR/2016, de 21/11/2016, e relatório/decisão/acórdão do CODIC e/ou CODIR, em 2017 (peça 1) ; Relatório Final do Grupo de Trabalho instituído pelo Ato Administrativo 2120/PRESI/2017-R, de 12/3/2019 (peça 2) ; demonstrativo de pagamento indicando os respectivos valores e datas dos benefícios indevidos (peça 14) .
Avaliação da boa-fé
32. De acordo com a Súmula TCU 249, é dispensada a reposição de importâncias indevidamente percebidas, de boa-fé, por servidores ativos e inativos, e pensionistas, em virtude de erro escusável de interpretação de lei por parte do órgão/entidade, ou por parte de autoridade legalmente investida em função de orientação e supervisão, à vista da presunção de legalidade do ato administrativo e do caráter alimentar das parcelas salariais.
33. Aprofundando mais no assunto, o Acórdão 3748/2017-TCU-Segunda Câmara (Relator Augusto Nardes) assim detalhou as condições para a referida dispensa:
'A reposição ao erário somente pode ser dispensada quando verificadas cumulativamente as seguintes condições: a) presença de boa-fé do servidor; b) ausência, por parte do servidor, de influência ou interferência para a concessão da vantagem impugnada; c) existência de dúvida plausível sobre a interpretação, a validade ou a incidência da norma infringida, no momento da edição do ato que autorizou o pagamento da vantagem impugnada; e d) interpretação razoável, embora errônea, da lei pela Administração. Quando não estiverem atendidas todas essas condições ou, ainda, quando os pagamentos forem decorrentes de erro operacional da Administração, a reposição é obrigatória, na forma dos arts. 46 e 47 da Lei 8.112/1990.'
34. No caso em exame, não se verifica a ocorrência boa-fé e, portanto, não é o caso de dispensa da cobrança do débito, eis que, consoante disposto acima, o responsável se valeu do cargo em que ocupava na Infraero e habilitou-se ao recebimento dos benefícios mencionados, realizando os lançamentos indevidos a título de reembolso de benefícios diretamente em sua folha de pagamento, a despeito de não possuir os comprovantes de gastos, conforme apurado na sindicância mencionada, induzindo a Administração a erro e, dessa forma, influenciando no pagamento indevido do reembolso.
35. Em se tratando de processo em que a parte interessada não se manifestou acerca das irregularidades imputadas, não há elementos para que se possa efetivamente aferir e reconhecer a ocorrência de boa-fé na conduta do responsável, podendo este Tribunal, desde logo, proferir o julgamento de mérito pela irregularidade das contas, conforme os termos dos §§ 2º e 6º do art. 202 do Regimento Interno do TCU. (Acórdão 2064/2011-TCU-Primeira Câmara (Relator Ministro Ubiratan Aguiar) , 6.182/2011-TCU-1ª Câmara (Relator Ministro-Substituto Weder de Oliveira) , 4.072/2010-TCU-1ª Câmara (Relator Ministro Valmir Campelo) , 1.189/2009-TCU-1ª Câmara (Relator Ministro-Substituto Marcos Bemquerer Costa) , 731/2008-TCU-Plenário (Relator Ministro Aroldo Cedraz) .
36. Dessa forma, o responsável Leandro Antônio Gonçalves de Freitas deve ser considerado revel, nos termos do art. 12, § 3º, da Lei 8.443/1992, devendo as contas serem julgadas irregulares, condenando-o ao débito apurado e aplicando-lhe a multa prevista no art. 57 da Lei 8.443/1992.
Prescrição da Pretensão Punitiva
37. Vale ressaltar que a pretensão punitiva do TCU, conforme Acórdão 1441/2016-TCU-Plenário, Relator Benjamin Zymler, que uniformizou a jurisprudência acerca dessa questão, subordina-se ao prazo geral de prescrição indicado no art. 205 do Código Civil, que é de dez anos, contado da data de ocorrência da irregularidade sancionada, nos termos do art. 189 do Código Civil, sendo este prazo interrompido pelo ato que ordenar a citação, a audiência ou a oitiva do responsável.
38. No caso em exame, não ocorreu a prescrição, uma vez que a irregularidade sancionada ocorreu em 1/3/2017, e o ato de ordenação da citação ocorreu em 28/1/2022 (peça 29) ."
3.	Com base no exame empreendido, a SecexTCE, em síntese, propõe ao Tribunal (peças 34, p. 9-11; 35 e 36) :  
	3.1. considerar revel o Sr. Leandro Antônio Gonçalves de Freitas, para todos os efeitos, dando-se prosseguimento ao processo, com fulcro no art. 12, § 3º, da Lei 8.443/1992;
	3.2. julgar irregulares, nos termos dos arts. 1º, inciso I, 16, inciso III, alíneas b e c, 19 e 23, inciso III, da Lei 8.443/1992, as contas do Sr. Leandro Antônio Gonçalves de Freitas, condenando-o ao pagamento das importâncias a seguir especificadas, atualizadas monetariamente e acrescidas dos juros de mora, calculadas a partir das datas discriminadas até a data da efetiva quitação do débito, fixando-lhe o prazo de quinze dias, para que comprove, perante o Tribunal, o recolhimento das referidas quantias aos cofres da Empresa Brasileira de Infraestrutura Aeroportuária (art. 214, inciso III, alínea a, do Regimento Interno/TCU) :
	Data de ocorrência
	Valor histórico (R$) 

	1º/10/2010
	230,40

	1º/1/2011
	624,00

	1º/3/2011
	2.146,70

	1º/3/2012
	1.406,39

	1º/4/2012
	846,45

	1º/7/2012
	306,54

	1º/8/2012
	388,27

	1º/9/2012
	388,27

	1º/10/2012
	388,27

	1º/11/2012
	630,58

	1º/12/2012
	209,11

	1º/1/2013
	485,26

	1º/2/2013
	1.700,97

	1º/3/2013
	260,78

	1º/4/2013
	1.615,16

	1º/5/2013
	949,15

	1º/6/2013
	765,02

	1º/7/2013
	1.897,39

	1º/8/2013
	3.027,99

	1º/9/2013
	4.064,29

	1º/10/2013
	3.290,29

	1º/11/2013
	4.091,08

	1º/12/2013
	1.187,78

	1º/1/2014
	5.228,98

	1º/2/2014
	5.811,51

	1º/3/2014
	4.613,51

	1º/4/2014
	4.723,51

	1º/5/2014
	4.823,51

	1º/6/2014
	4.823,51

	1º/7/2014
	6.003,24

	1º/8/2014
	4.436,04

	1º/9/2014
	4.523,04

	1º/10/2014
	4.374,41

	1º/11/2014
	3.888,34

	1º/12/2014
	4.059,97

	1º/1/2015
	4.059,00

	1º/2/2015
	6.487,85

	1º/3/2015
	4.191,92

	1º/4/2015
	10.134,23

	1º/5/2015
	4.599,53

	1º/6/2015
	7.091,83

	1º/7/2015
	16.082,03

	1º/8/2015
	11.445,24

	1º/9/2015
	8.397,76

	1º/10/2015
	9.944,74

	1º/11/2015
	9.228,89

	1º/12/2015
	10.683,88

	1º/1/2016
	9.998,24

	1º/2/2016
	10.855,32

	1º/3/2016
	11.446,23

	1º/4/2016
	14.971,67

	1º/5/2016
	11.860,97

	1º/6/2016
	14.971,52

	1º/7/2016
	14.224,54

	1º/2/2017
	67,08

	1º/3/2017
	1.421,39

3.3. aplicar ao Sr. Leandro Antônio Gonçalves de Freitas a multa prevista no art. 57 da Lei 8.443/1992; 
3.4. autorizar, desde logo, a cobrança judicial das dívidas, caso não atendida a notificação, na forma do disposto no art. 28, inciso II, da Lei 8.443/1992;
3.5. autorizar também, desde logo, se requerido, com fundamento no art. 26 da Lei 8.443/1992, c/c o art. 217, §1º do Regimento Interno/TCU, o parcelamento das dívidas em até 36 parcelas; 
3.6. enviar cópia do Acórdão que vier a ser prolatado à Procuradoria da República no Distrito Federal, nos termos do § 3º do art. 16 da Lei 8.443/1992, c/c o § 7º do art. 209 do Regimento Interno/TCU, para adoção das medidas cabíveis, bem como à Empresa Brasileira de Infraestrutura Aeroportuária e ao responsável, para ciência.
4.	O Ministério Público junto ao TCU, representado pelo Procurador Rodrigo Medeiros de Lima, se posicionou nos seguintes moldes (peça 37) :
"Em face dos elementos constantes dos autos e da revelia do responsável, devidamente citado, conforme comprovam os documentos de peças 30 a 32, este representante do Ministério Público junto ao Tribunal de Contas da União manifesta-se em consonância com o encaminhamento oferecido pela unidade técnica, em pareceres uniformes (peças 34 a 36) , sem prejuízo de manifestar pontual discordância em relação ao termo inicial para a contagem do prazo prescricional.
2. Entende-se que deve ser considerado como dies a quo da contagem do prazo prescricional para o exercício da pretensão de ressarcimento e punitiva a data em que a Infraero tomou ciência que estavam sendo promovidos, a partir da prática de ato fraudulento, pagamentos irregulares ao responsável. A mesma linha de raciocínio ora defendida foi desenvolvida no parecer proferido por este representante do Ministério Público nos autos do TC Processo 005.351/2019-7. Tal entendimento é centrado na premissa de que não seria razoável exigir da Infraero que tivesse conhecimento dos valores irregulares a título de reembolso de programa de assistência médica e/ou odontológica e/ou auxílio creche quando do início do pagamento desses benefícios, considerando o contexto de fraude em que eles foram praticados.
3. Não se sabe exatamente o dia em que a Infraero tomou ciência dos pagamentos indevidos; no entanto, de acordo com o relatório de sindicância à peça 1, pode-se inferir que foi no ano de 2016. Considerando que o ato de ordenação da citação ocorreu em 28/1/2022 (peça 29) , não se operou a prescrição das pretensões ressarcitória e punitiva do TCU."
	É o Relatório.

não há.

Procurador Rodrigo Medeiros de Lima.

TOMADA DE CONTAS ESPECIAL. LANÇAMENTOS E RECEBIMENTOS INDEVIDOS DE VALORES A TÍTULO DE REEMBOLSO DE DESPESAS NÃO COMPROVADAS NO ÂMBITO DO PROGRAMA DE ASSISTÊNCIA MÉDICA DA INFRAERO - PAMI, DO PROGRAMA DE AUXÍLIO ODONTOLÓGICO - PRODONTO, E DO AUXÍLIO CRECHE/BABÁ. CITAÇÃO. REVELIA. CONTAS IRREGULARES. DÉBITO E MULTA PROPORCIONAL AO DANO CAUSADO AO ERÁRIO.

TOMADA DE CONTAS ESPECIAL (TCE)

Secretaria de Controle Externo de Tomada de Contas Especial - SecexTCE.

Em exame a Tomada de Contas Especial instaurada pela Empresa Brasileira de Infraestrutura Aeroportuária (Infraero) tendo como responsável o Sr. Leandro Antônio Gonçalves de Freitas, ex-empregado da aludida empresa, em razão de lançamentos e recebimentos indevidos de valores, no montante  original de R$ 280.373,57, a título de reembolso de despesas não comprovadas no âmbito do Programa de Assistência Médica da Infraero - PAMI, do Programa de Auxílio Odontológico - Prodonto e do Auxílio Creche/Babá, no período de 1º/10/2010 a 1º/3/2017. 
2.	Nos termos indicados pela Secretaria de Controle Externo de Tomada de Contas Especial - SecexTCE, foi promovida a citação do Sr. Leandro Antônio Gonçalves de Freitas para que apresentasse alegações de defesa sobre a irregularidade constatada e/ou recolhesse o valor da dívida original de R$ 280.373,57, com os acréscimos legais pertinentes, a favor da Infraero (peças 31 e 32) . 
3.	Transcorrido o prazo para a apresentação das alegações de defesa e havendo o responsável optado pela revelia, a SecexTCE e o Ministério Público junto ao TCU - MP/TCU se manifestaram pela irregularidade das contas do Sr. Leandro Antônio Gonçalves de Freitas, com a imposição do débito calculado nos autos e a aplicação da multa proporcional ao dano causado ao erário, eis que tanto a unidade técnica como o Parquet concluíram pela inocorrência da prescrição da pretensão punitiva do TCU, ainda que este último órgão tenha divergido da fixação do dies a quo para a contagem do prazo prescricional por entender que ele seria também aplicável à prescrição ressarcitória. 
4.	Para o representante do MP/TCU deve ser considerado como dies a quo da contagem do prazo prescricional para o exercício das pretensões ressarcitória e punitiva a data em que a Infraero tomou ciência que estavam sendo promovidos, a partir da prática de ato fraudulento, pagamentos irregulares ao responsável, não sendo razoável exigir da Infraero que tivesse conhecimento dos valores irregulares a título de reembolso quando do início do pagamento desses benefícios, considerando o contexto de fraude em que eles foram praticados. 
5.	Como é desconhecido o dia exato em que a Infraero tomou ciência dos pagamentos indevidos, o representante do Parquet, de acordo com o relatório de sindicância à peça 1, inferiu que foi no ano de 2016, e assim, considerando que o ato de ordenação da citação ocorreu em 28/1/2022 (peça 29) , concluiu não haver operado a prescrição das pretensões ressarcitória e punitiva do TCU.
6.	Acolho, desde logo, os pareceres uniformes exarados nos autos, no sentido de julgar irregulares as contas do Sr. Leandro Antônio Gonçalves de Freitas, com a imposição do débito calculado e com a aplicação da multa prevista no art. 57 da Lei 8.443/1992. Cabe, entretanto, fazer algumas considerações quanto à matéria prescricional, ainda que no presente caso não tenha ocorrido a prescrição, conforme anotado alhures, bem como acerca do fundamento legal da irregularidade das contas do responsável. 
7.	No que concerne à manifestação do representante do MP/TCU sobre a prescrição das pretensões ressarcitória e punitiva, cumpre destacar que a decisão adotada pelo Supremo Tribunal Federal - STF, nos autos do Recurso Extraordinário 636.886 (Tema 899 da Repercussão Geral) , vai ao encontro do entendimento desta Corte de Contas de que a prescritibilidade da pretensão de ressarcimento ao erário com base em decisão de tribunal de contas somente alcança a fase judicial da execução do título extrajudicial, não atingindo os processos de controle externo em trâmite no TCU (v. Acórdão 5236/2020-TCU-Primeira Câmara, rel. Min. Benjamin Zymler) .
8.	Nesse sentido, insta reportar que os Embargos de Declaração opostos pela Advocacia-Geral da União - AGU contra o RE 636.886 foram apreciados pelo Plenário do STF, em sessão virtual ocorrida de 13 a 20/8 de 2021. Naquela assentada, o Pretório Excelso negou provimento ao recurso, nos termos do voto do relator, Ministro Alexandre de Moraes, que assim se manifestou (trecho do voto) : 
"Os argumentos acima elencados conduzem à conclusão no sentido de que a pretensão executória de título executivo proveniente de decisão do TCU da qual resulte imputação de débito ou multa é prescritível; e, portanto, a ela se aplica o prazo prescricional da Lei de Execução Fiscal. Nenhuma consideração houve acerca do prazo para constituição do título executivo, até porque esse não era o objeto da questão cuja repercussão geral foi reconhecida no Tema 899, que ficou adstrito, como sobejamente já apontado, à fase posterior a formação do título." (grifo acrescido) 
9.	Como se vê, a decisão do STF se referiu especificamente à etapa judicial da execução do título, sem tratar dos processos de controle externo que tramitam no TCU.
10. 	Outrossim, convém ressaltar que, recentemente, ao apreciar o TC Processo 000.006/2017-3, este Tribunal decidiu remeter a análise do tema ao processo que será criado em decorrência do Acórdão 459/2022-TCU-Plenário (redator Ministro Walton Alencar Rodrigues) , de 9/3/2022. A decisão determinou à Secretaria-Geral de Controle Externo desta Casa que formasse grupo técnico de trabalho para elaboração de projeto de ato normativo para disciplinar "o tema da prescrição da pretensão ressarcitória e da prescrição da pretensão punitiva no âmbito do controle externo, tendo por base jurisprudência predominante do Supremo Tribunal Federal, adequando-a às especificidades das diversas formas de atuação do Tribunal de Contas da União".
11.	Dessa forma, alinho-me à jurisprudência pacífica desta Corte de Contas quanto à imprescritibilidade do dano causado ao erário (Enunciado 282 da Súmula de Jurisprudência/TCU) e à prescritibilidade decenal aplicável à pretensão punitiva do Tribunal, nos termos do Acórdão 1441/2016-TCU-Plenário (relator Ministro Benjamim Zymler e redator Ministro Walton Alencar Rodrigues) , que em seu subitem 9.1.2, dispôs que tal prescrição é contada a partir da data de ocorrência da irregularidade sancionada (art. 189 do Código Civil) . Assim, enquanto não sobrevier novo marco jurisprudencial sobre a matéria, será adotado como dies a quo a data de ocorrência da irregularidade sancionada.
12.	No mais, cabe lembrar que em se tratando de pagamento irregular de natureza continuada, o termo inicial para a contagem do prazo de prescrição da pretensão punitiva do TCU será a data do último pagamento indevidamente realizado, em analogia à regra do direito penal afeta ao crime permanente (v.g.: Acórdãos 2330/2016 e 70/2017, ambos do Plenário e da relatoria do Ministro Augusto Nardes, e Acórdãos 1601/2021 e 708/2022, ambos do Plenário e da minha relatoria) . 
13.	Assim, considerando que o último pagamento irregular ocorreu em 1º/3/2017 e que o ato que ordenou a citação se deu em 28/01/2022 (peça 29) , não houve a incidência da prescrição da pretensão punitiva do TCU. 
14.	Acerca da fundamentação legal para a irregularidade das contas do Sr. Leandro Antônio Gonçalves de Freitas, em vez de fazê-lo nas alíneas b e c do inciso III do art. 16 da Lei 8.443/1992, como propôs a unidade técnica, entendo mais apropriado ampará-la na alínea d do inciso III do referido dispositivo legal, porquanto a prática irregular incorrida pelo aludido responsável caracteriza desfalque de dinheiros públicos da Infraero.
15.	 Segundo consta do Relatório Conclusivo de Sindicância 047/DJCR/2016 (peça 1, p. 1) , o Sr. Leandro Antônio Gonçalves de Freitas, empregado da Infraero à época (Profissional de Serviços Aeroportuários - PSA) , era lotado na Coordenação de Contratos e Serviços em Geral (LACC-4) , Centro de Suporte Técnico Administrativo de Brasília (CSBR) , onde exercia atribuições no âmbito da Superintendência de Serviços de Recursos Humanos (RHBR) , especificamente na Gerência de Benefícios.
16.	E nessa unidade realizou lançamentos fraudulentos em sua própria folha de pagamento a título de reembolso de benefícios, para os quais não havia documentos que comprovassem as despesas médicas, odontológicas e com creche/babá. Esse foi o modus operandi adotado pelo Sr. Leandro Antônio Gonçalves de Freitas, que fraudou o lançamento de dados para se locupletar dos recursos públicos do PAMI, do Prodonto e do Auxílio Creche/Babá. Eis o excerto do Relatório Conclusivo de Sindicância que detalha a irregularidade constatada (peça 1, p. 6-9 e 11) :
'25. Vale destacar que, nos termos explicitados no Memorando 2486/RHBR (RHBE) /2016 (fls. 218/220) , e conforme informações prestadas pela Sra. Cristina de Jesus Bezerra (fl. 229) , os empregados lotados na área de benefícios possuem autorização exclusiva e restrita para executar os lançamentos de rubricas inerentes às atividades típicas, assim consubstanciadas: (i) código 1411 utilizado na identificação do reembolso Programa de Assistência Médica -PAMI, (ii) código 1412 concernente ao reembolso Programa Odontológico - PRODONTO; e (iii) código 1418 referente ao Programa Auxílio Creche (fl. 287) . 
26. Desta feita, por estar restrito aos lançamentos de rubricas exclusivas da área de benefícios, o Sr. Leandro Antônio Gonçalves de Freitas fez uso, exclusivo, das manobras e instrumentos [de] que dispunha para assegurar o registro de reembolso, a despeito de não possuir os comprovantes de gastos.
 (...) 
33. O conhecimento privilegiado permitiu suplantar as regras e procedimentos exigidos para os registros e concessões de reembolso, mediante manobras que viabilizassem o drible no Sistema RH e no controle da chefia imediata, de maneira a garantir um número significativo de lançamentos de importâncias para o reembolso PAMI, PRODONTO e Creche/Babá, cujo desfalque perfaz um montante superior a R$ 180.000,00 (cento e oitenta mil reais) (fl. 290) .
 (...) 
44. Por oportuno, ex positis, é patente que o empregado agiu premeditada e dolosamente na consecução de lançamentos de significativas importâncias a título de reembolso ao Programa de Assistência Médica da Infraero - PAMI (NI 18.02/B (APE) ) , ao programa de Auxílio Odontológico - PRODONTO (NI 18.03) E Auxílio Creche/Babá (NI 18.05) , sem os correspondentes comprovantes de gastos, no período [em] que se encontrava laborando na Gerência de Benefícios (...) 
 (...) 
49. Não resta dúvida de que o acusado, guiado pelo Animus Lucri Faciendi (intenção de fraudar para obter lucro) , foi o responsável pela inserção de informações falsas no Sistema RH, notadamente, na folha de pagamento, com lançamento de valores do PAMI, no sistema do PRODONTO no sistema do benefício de creche/babá, provocando danos aos cofres da Infraero, conforme destacado no Relatório Preliminar (...) .
50. Conforme comprovado pelos documentos constantes às fis. 09/10, 220/224 e 228/276, a irregularidade em comento traz em seu bojo uma ação desonesta e um abuso de confiança do sindicado, restando nítida a má-fé do ato.
 (...) 
61. Nesse contexto, a partir das provas carreadas aos autos, restou evidenciada a prática de infrações disciplinares de ato de improbidade, nos moldes do Art. 482, alínea 'a', da CLT, cuja responsabilidade se atribui ao empregado Sr. Leandro Antônio Gonçalves de Freitas, assim consubstanciadas em: 
a) Lançamentos de reembolso ao Programa de Assistência Médica da Infraero - PAMI, em desacordo com as orientações definidas na NI nº 18.02/B (APE) , portanto, desprovidos de comprovantes de dispêndios médicos/hospitalares (...) ; 
b) Registro de valores para reembolso de benefício do Programa de Auxílio Odontológico - PRODONTO, com inobservância às regras definidas na NI 18.03, ou seja, sem os recibos de pagamento (...) ; 
c) Lançamento de reembolso de valores a título de auxílio creche/babá, (...) , em desalinho à NI nº 18.05." 
17.	O Comitê Disciplinar Correcional (CODIC) da Infraero, ao julgar o Relatório Conclusivo da Sindicância 047/DJCR/2016, decidiu pela aplicação da penalidade de dispensa por justa causa ao empregado Leandro Antônio Gonçalves de Freitas, ante a prática de ato de improbidade (alínea a do art. 482 da Consolidação das Leis de Trabalho - CLT) , consubstanciada na utilização do Sistema de Benefícios da Infraero para efetuar registros de reembolso de benefícios médicos do PAMI, odontológico e Creche/Babá, indevidamente lançados por ele na folha de pagamento e creditados em seus vencimentos (peça 1, p. 16- 24) .
18.	Por sua vez, o Comitê Disciplinar Recursal - CODIR da Infraero, ao atuar nos autos do processo de sindicância, proferiu Acórdão, em que os membros daquele colegiado, resolveram, por unanimidade, conhecer do recurso administrativo apresentado pelo Sr. Leandro Antônio Gonçalves de Freitas e, no mérito, negar-lhe provimento para manter, na íntegra, a decisão adotada pelo Comitê Disciplinar Correcional e, por conseguinte, a penalidade de dispensa por justa causa aplicada ao referido empregado (peça 1, p. 25/29) .
19.	 Nesse contexto, acolho, com as ressalvas que fiz, os pareceres unânimes da Secex/TCE e do MP/TCU no sentido da irregularidade das contas do Sr. Leandro Antônio Gonçalves de Freitas, com a imposição do débito apurado e a aplicação da multa prevista no art. 57 da Lei 8.443/1992.  
	Ante o exposto, voto por que seja aprovado o acórdão que ora submeto a este Colegiado. 
T.C.U., Sala das Sessões, em 21 de junho de 2022.  
MARCOS BEMQUERER COSTA
Relator